臺灣高等法院刑事判決
110年度上更一字第192號
上  訴  人  臺灣臺北地方檢察署檢察官
被      告  林鷺  
選任辯護人  趙培宏律師
            邱任晟律師
上列上訴人因被告傷害致重傷案件，不服臺灣臺北地方法院109
年度訴字第275號，中華民國109年8月13日第一審判決（起訴案
號：臺灣臺北地方檢察署107年度偵字第24573號），提起上訴，
經判決後，最高法院發回更審，本院判決如下：
    主  文
原判決關於林鷺犯過失致重傷罪部分撤銷。
林鷺犯傷害致重傷罪，處有期徒刑壹年捌月。緩刑伍年。
    犯罪事實
一、林鷺於民國107年9月11日中午12時27分許，偕同其妻陳愛華
    在臺北市○○區○○○路000號濱江果菜市場前公車停靠區等候公
    車，適錢畇嘉駕駛小客車搭載其母錢林慧敏駛至，認林鷺妨
    礙其路邊停車，於下車經過林鷺旁邊時，對林鷺辱罵髒話，
    林鷺不甘受辱，快步追向錢畇嘉，雙方發生肢體衝突，互相
    攻擊對方成傷（此部分林鷺對錢畇嘉犯普通傷害罪、錢畇嘉
    對林鷺犯公然侮辱及普通傷害罪，業經原審判刑確定）。林
    鷺在上開與錢畇嘉發生肢體衝突之混亂過程中，因見錢林慧
    敏下車並持傘揮舞，繼而將傘交予錢畇嘉，經錢畇嘉持以對
    林鷺揮擊，認錢林慧敏亦有加入之舉，且擔心配偶陳愛華受
    到波及，雖明知該處為車道與人行道鄰接之處，地面堅硬並
    存在緣石邊角，易因高低落差失衡跌倒，碰撞成傷，客觀上
    得以預見倘突然遭推擠倒地，頭部碰撞地面後，可能造成顱
    內出血及頭部器官機能之毀敗或嚴重減損，然於情急混亂之
    下，疏未注意及此，主觀上基於縱致錢林慧敏跌倒受有普通
    傷害，亦不違背其本意之普通傷害間接故意，揮手推擠錢林
    慧敏，致錢林慧敏因遭驟然施力失衡倒地，頭部撞擊人行道
    緣石，受有頭部外傷併創傷性硬腦膜下出血、顱骨骨折（左
    顳骨）、雙側感音性聽力損失，經治療後，左耳仍受有嚴重
    減損一耳聽能之重傷害結果。
二、案經錢林慧敏訴由臺北市政府警察局中山分局報請臺灣臺北
    地方檢察署檢察官偵查起訴。
　　理  由
壹、程序方面
一、審理範圍
　　本案檢察官起訴：㈠被告對告訴人錢林慧敏犯傷害致重傷罪
    嫌；㈡被告對錢畇嘉犯普通傷害罪嫌；㈢錢畇嘉對被告犯公然
    侮辱、普通傷害罪嫌。原審審理後，就上開㈠部分變更起訴
    法條，改判被告對告訴人錢林慧敏犯過失致重傷罪；其餘部
    分，則依檢察官起訴之罪名論科。被告及錢畇嘉均未上訴，
    檢察官不服原審就上開㈠部分所為判決，提起第二審上訴，
    前經本院駁回上訴；檢察官仍不服，提起第三審上訴，案經
    最高法院撤銷本院前審判決，將該部分發回本院更審。故本
    件僅就上開㈠即被告被訴對告訴人錢林慧敏犯傷害致重傷罪
    嫌部分為審理，其餘部分均經判決確定，不在本件審理範圍
    ，合先敘明。
二、證據能力
　　本院認定犯罪事實所憑之供述證據，檢察官、被告及辯護人
    均同意作為本案證據（見本院卷34至38頁），經本院審酌各
    該陳述作成時之情況，認為適當，而其他非供述證據之取得
    程序，並無違法或不當，因認均有證據能力。
貳、實體方面
一、認定犯罪事實所憑之證據及理由
　㈠訊據被告林鷺固坦承於上開時地與錢畇嘉發生肢體衝突過程
    中，告訴人錢林慧敏確有跌倒在地之事實，惟矢口否認有何
    傷害致重傷之犯行，辯稱：1、我沒有出手推告訴人，係因
    告訴人拿雨傘要打我太太陳愛華，我衝過去一手拉陳愛華，
    一手擋告訴人的雨傘，告訴人就自己倒地；2、告訴人倒地
    後，隨即坐起來，我沒有看到她受傷，且案發當天警察表示
    告訴人在醫院是清醒狀態等語。
　㈡經查：
　　⒈被告於107年9月11日中午12時27分許，偕同其妻陳愛華在
      臺北市○○區○○○路000號濱江果菜市場前公車停靠區等候公
      車，適錢畇嘉駕駛小客車搭載告訴人錢林慧敏駛至，錢畇
      嘉認被告妨礙其路邊停車，於下車經過被告旁邊時，對被
      告辱罵髒話，被告不甘受辱，快步追向錢畇嘉，雙方發生
      肢體衝突，互相攻擊對方成傷等情，業據被告於原審供承
      不諱（見原審卷47至50、361頁），且有證人錢畇嘉（原
      審卷203、204頁）、證人陳愛華之證述（原審卷219至223
      頁）可參，及原審勘驗筆錄及所附現場錄影畫面擷圖（原
      審卷143、144、148至152頁）、翻拍照片（偵卷39至47、
      167至183頁）、相關診斷證明書（偵卷29、33頁）在卷可
      稽。又此部分被告對錢畇嘉犯普通傷害罪、錢畇嘉對被告
      犯公然侮辱及普通傷害罪，業經原審判刑確定乙情，亦據
      本院核閱案卷查明無誤。
　　⒉被告基於普通傷害之不確定故意，出手推告訴人之認定：
　　⑴被告與錢畇嘉發生肢體衝突過程中，告訴人確有跌倒在地
      乙情，為被告供認在卷。而就告訴人跌倒在地之原因，被
      告於警詢時供承：「…我就把老婆婆（指錢林慧敏）推開
      ，該老婆婆就跌倒在地…」、「…我於是將她推開，她當時
      重心不穩就往後倒下…」等語（見偵卷16、17頁），而自
      白確有出手推告訴人致其失衡跌倒在地之事實。佐以證人
      即告訴人錢林慧敏所指：「林鷺走到人行道來推我，我的
      頭就倒到花圃…」、「是林鷺推我的…」等語（見偵卷247
      頁）。證人即錢林慧敏之女錢畇嘉亦稱：「…被告林鷺立
      即轉身把我媽媽推倒，我媽媽就撞在安全島上」、「（所
      以你有看到被告林鷺出手推妳媽媽的動作？）有…」等語
      （見原審卷205頁）。且經原審勘驗現場錄影光碟，結果
      略以：「…12時29分10秒至29分40秒：14秒處林鷺與錢林
      慧敏身體接觸，手部有不明動作（圖六），隨後錢林慧敏
      倒下（圖七）」，有原審勘驗筆錄及所附現場錄影畫面擷
      圖可憑（見原審卷144、150、152頁），可知被告接觸告
      訴人身體，手部有所動作後，隨即導致告訴人倒地，亦與
      一般出手推擠之行為外觀相符。綜上事證，足以擔保被告
      上開警詢自白與事實相符，自應採信。而案發現場係在車
      道與人行道鄰接之處，有現場照片及錄影畫面擷圖可稽（
      見偵卷147頁、原審卷150、152頁），告訴人所指其倒地
      後頭部撞到「花圃」，錢均嘉所稱告訴人撞到「安全島」
      ，顯指現場人行道緣石。嗣被告雖改口辯稱沒有出手推告
      訴人，告訴人係自己倒地云云，核與上述卷證不合，顯屬
      卸責之詞，自應以被告於警詢時之自白為真實可採。
　　⑵至於證人即被告之配偶陳愛華雖謂：「（當天除了被告及
      錢畇嘉，是不是還有一位錢林慧敏？）我沒有看到錢林慧
      敏，我真的沒有看到錢林慧敏，但是後來我先生突然衝出
      來到我的位置，把我的身子一轉身，我側身看到一個老太
      太拿一把傘衝過來，但是大概幾秒那位老太太就跌倒」、
      「（是否知道錢林慧敏如何跌倒？）因為我先生把我轉身
      ，我不知道是不是因為我翻身有撞到錢林慧敏，我先生有
      阻擋錢林慧敏，…之後錢林慧敏就倒在地上」等語（原審
      卷220、221頁）。然其一開始表示沒有看到告訴人，嗣稱
      看到老太太拿傘衝過來，已見相歧。參以被告於原審亦稱
      其在前開衝突中之受傷經過包括「…因為後來錢林慧敏拿
      了壹把傘，突然冒出來，打完我以後又把傘交給錢畇嘉，
      錢畇嘉就用傘打我」、「錢林慧敏衝進來的時候先打我，
      再打我太太陳愛華，後來錢林慧敏就把傘交給錢畇嘉，錢
      畇嘉就用傘打我。錢林慧敏用傘打我太太的時候，因為我
      太太他當時生病，所以我就衝去前面擋住錢林慧敏」（見
      原審訴字卷48頁）。核與錢畇嘉同日供述「…後來我媽媽
      錢林慧敏看到就下來，下來的時候，林鷺、陳愛華背對我
      媽媽，我媽媽只是傘揮來揮去，並沒有要打林鷺他們，只
      是想把它們揮開到我這邊來…我有用傘揮林鷺，我很怕他
      把我拉倒，我只好伸腳頂林鷺，我沒有踢他」（見原審訴
      字卷49、50頁）大致相符。足認其2人雖就自己造成對方
      受傷之具體行為（各自被訴該部分傷害犯行）有所爭執，
      然就衝突過程中，告訴人初持雨傘揮舞，繼由錢畇嘉持傘
      揮擊被告，且被告有向與其配偶陳愛華所在位置甚為接近
      之告訴人靠近等節，供述並無二致。佐以前述現場監視畫
      面之勘驗結果，足認被告確有出手推擠告訴人，防止其靠
      近陳愛華之舉動。證人陳愛華所述「我不知道是不是因為
      我翻身有撞到錢林慧敏」等語，並不足以推翻前開事證，
      而為有利被告之認定。
　　⑶查告訴人錢林慧敏為27年8月生（見偵卷245頁），案發時
      已年滿80歲。而案發當時，被告與錢畇嘉仍在互相攻擊中
      ，場面混亂，且依現場照片及錄影畫面擷圖所示（見偵卷
      147頁、原審卷150、152頁），案發地點為道路與人行道
      之鄰接處，路面存在高低落差，且有緣石邊角存在，顯可
      預見驟然施力，可能使人失衡倒地，擦碰路面成傷，被告
      係大學畢業（見本院卷93頁），為智識正常且具生活與社
      會經驗之成年人，現場並可見告訴人年事甚長，主觀上自
      具該等普通傷害結果之認識。而當日係以被告與錢畇嘉為
      衝突主軸，佐以被告除單一推擠告訴人之行為外，並無其
      他攻擊告訴人個人之舉動，固難認被告此舉具有傷害告訴
      人之直接故意，惟以其主觀上既有可能導致普通傷害結果
      之認知，並在告訴人將傘交予錢畇嘉，且與其配偶陳愛華
      甚為靠近之狀況下，情急而出手推擠告訴人，足認其當時
      已有縱使造成告訴人跌倒受有普通傷害亦在所不惜之間接
      故意。
　　⒊告訴人因而受有重傷之認定：
　　⑴告訴人於錄影畫面顯示時間12時29分14秒，遭被告推擠倒
      地後，警方隨即於12時31分20秒到場，救護車則於12時33
      分20秒抵達等情，有原審勘驗筆錄可稽（見原審卷144頁
      ）。經救護車於案發當天即107年9月11日12時53分許，將
      告訴人送至馬偕醫院急診，經診斷受有頭部外傷併創傷性
      硬腦膜下出血、顱骨骨折（左顳骨）、左側聽力受損等傷
      勢，同日起住院治療（包含加護病床3天），至107年9月2
      7日出院；隨後於107年10月9日至臺大醫院北護分院就診
      ，發現左側中耳積血；107年10月23日就診，發現左側中
      耳積血消退；107年10月26日進行純音聽力檢查，右耳平
      均聽力喪失48分貝，左耳平均聽力喪失125分貝（total d
      eafness全聾），而有雙側感音性聽力損失等情，有相關
      診斷證明書（見偵卷31、133、137頁）、馬偕醫院108年8
      月27日馬院醫外字第1080004623號函及所附病歷資料（見
      偵卷213至231頁）、臺大醫院北護分院108年10月25日臺
      大北護分秘字第1080003434號函及所附病歷資料可憑（見
      偵卷255至265頁）。據此，告訴人所受傷勢，其中左側聽
      力受損部分，其左耳平均聽力喪失125分貝，已達於嚴重
      減損一耳聽能之重傷程度，至為灼然。
　　⑵告訴人在案發現場倒地受傷後，隨即送至馬偕醫院住院，
      再到臺大醫院北護分院就診治療，於治療過程中，除發現
      硬腦膜下出血、左側顱骨骨折外，亦有左側聽力受損、左
      側中耳積血等情形，已見前述，且依上揭馬偕醫院108年8
      月27日函文所示「病人頭部外傷併硬腦膜下出血、顱骨骨
      折、左側聽力受損，此項傷勢多是外力所導致」等語（見
      偵卷213頁），足認告訴人所受上開傷勢，乃係因遭被告
      出手推擠倒地，頭部撞擊其倒地位置即現場人行道緣石所
      致，而與本案有相當因果關係乙節，亦屬明確。
　　⑶告訴人所受上開顱內出血、左側中耳出血、聽力受損等傷
      勢，須使用醫療儀器診斷確認，外觀或無明顯傷口，且未
      必造成患者當場昏迷不醒，故被告所辯其在現場未見告訴
      人受傷、警察表示告訴人在醫院是清醒狀態等語，自無礙
      上開事實認定。又告訴人左耳聽能固嚴重減損，但右耳聽
      能並未達嚴重減損之程度，其於偵訊時以右耳聽取檢察官
      提問，核與事理無違，故被告於前審所辯告訴人於偵訊時
      應答正常，未掛助聽器等語，亦不影響上開認定。至於告
      訴人經醫院診斷另有急性腎損傷、高血壓等病症（見偵卷
      135、139頁），惟參諸上揭馬偕醫院108年8月27日函文所
      示「關於腎損傷之診斷與此次之受傷並無明顯因果關係」
      等語（見偵卷213頁）；連同告訴代理人錢畇嘉所指告訴
      人另有腦殼受損、無法站立等語，因無補強證據，均無從
      採為不利被告之認定，併此敘明。
　　⒋被告對於重傷結果，客觀上有預見之可能性：
　　  按刑法第277條第2項後段之傷害致重傷罪，係對於犯普通
      傷害罪致發生重傷結果所規定之加重結果犯，參酌同法第
      17條規定，以行為人所實施之普通傷害行為，乃「客觀上
      能預見」可能發生超越其犯意之重傷結果，亦即行為人對
      於重傷結果在客觀上有預見之可能，但事實上因當時之疏
      忽致「未預見」為要件。倘行為人對造成被害人重傷結果
      之發生，主觀上有預見且不違背其本意，即應對重傷結果
      負不確定故意之責。本件案發現場係在車道與人行道鄰接
      之處，已如前述，是在該等路面存在高低落差，地面堅硬
      ，並有緣石邊角存在，且受推擠之人為高齡長者之情況下
      ，以一般客觀而言，確有預見發生頭部碰撞堅硬地面與緣
      石邊角，導致顱內出血及頭部器官機能之毀敗或嚴重減損
      之可能。被告雖因突發之混亂衝突，而未注意及此，然告
      訴人所受前述重傷結果，既係被告推擠之普通傷害行為所
      致，且此加重結果亦為客觀上所得預見，被告自應負傷害
      致重傷之責。
　　⒌辯護人另為被告辯稱：⑴被告不認識告訴人，案發時不知告
      訴人是錢畇嘉之母親，並無傷害告訴人之動機。被告未以
      拳打腳踢方式攻擊告訴人，且於告訴人倒地後亦未繼續追
      打，可見並無傷害告訴人之故意。另被告有無正當防衛或
      防衛過當情事，亦請依法審酌。⑵依原審勘驗結果，不能
      證明被告確有出手推告訴人，且告訴人、錢畇嘉均屬對立
      性證人，不能僅憑其2人之指述，逕認被告傷害告訴人等
      語。惟查：⑴依原審勘驗結果所示，被告與錢畇嘉發生肢
      體衝突過程中，告訴人下車後，先以手持之雨傘從上往下
      揮擊被告，後錢畇嘉接過該雨傘，多次持之朝被告揮擊，
      有原審勘驗筆錄可憑（見原審卷143、144頁）。參以被告
      於偵查中亦稱「…過沒多久，就有一位老太太出現，…錢林
      慧敏就拿傘開始打我跟陳愛華，有打我的背部和頭，之後
      錢林慧敏就把傘交給錢畇嘉，錢畇嘉就繼續用傘打我們」
      等語（見偵卷304頁），足認被告當時係因告訴人下車並
      持傘揮舞，繼而將傘交予錢畇嘉，經錢畇嘉持以對被告揮
      擊，認告訴人亦有加入之舉，且擔心配偶陳愛華受到波及
      ，始萌生普通傷害之不確定故意，而推擠告訴人甚明。辯
      護人所指被告不認識告訴人、不知告訴人是錢畇嘉之母親
      、未以拳打腳踢方式攻擊告訴人、於告訴人倒地後未繼續
      追打等節，均無礙上開事實認定。又刑法所謂正當防衛，
      係對於現在不法之侵害，出於防衛自己或他人權利之行為
      。本案被告基於上述原因而推擠告訴人，並非對於現時所
      受不法侵害所為，更非單純出於防衛意思，自與正當防衛
      之要件不合。⑵依被告於警詢時之自白，佐以告訴人、錢
      畇嘉所述，及依原審勘驗結果所示被告接觸告訴人身體，
      手部有所動作後，隨即導致告訴人倒地等情，足認被告確
      有出手推擠告訴人致其失衡倒地之事實，業經本院論述如
      前，非單憑告訴人、錢畇嘉2人之指述而已。縱因當時場
      面混亂，且受限於監視錄影器之拍攝角度及距離，未能清
      楚攝得全部畫面，亦不影響本院勾稽一切事證所為之認定
      。
　㈢本案事證明確，被告犯行堪予認定。
二、論罪
　㈠被告行為後，刑法第277條固於108年5月29日修正公布，同年
    月31日生效施行，惟該條第2項僅酌作標點符號修正，犯罪
    構成要件及處罰內容均無變動，不生新舊法比較適用問題，
    逕適用裁判時之修正後規定。是核被告所為，係犯刑法第27
    7條第2項後段之傷害致重傷罪。
　㈡按刑法第59條規定犯罪之情狀可憫恕者，得酌量減輕其刑，
    其所謂「犯罪之情狀」，與同法第57條規定科刑時應審酌之
    一切情狀，並非有截然不同之領域，於裁判上酌減其刑時，
    應就犯罪一切情狀（包括第57條所列舉之10款事項），予以
    全盤考量，審酌其犯罪有無可憫恕之事由（即有無特殊之原
    因與環境，在客觀上足以引起一般同情，以及宣告法定低度
    刑，是否猶嫌過重等等），以為判斷。是刑法第59條之酌量
    減輕其刑，重在其犯罪之情狀有其特殊之原因與環境，在客
    觀上足以引起一般同情，達於客觀上足以引起同情，確可憫
    恕者，即可當之，並不排除同法第57條各款所列之事由。本
    院基於前開認定，考量被告因偶發事件，與錢畇嘉發生肢體
    衝突之混亂過程中，因認先前亦遭告訴人持雨傘揮擊，並將
    雨傘交給錢畇嘉持續對其攻擊，且擔心配偶陳愛華受到波及
    ，一時衝動，出手推擠告訴人1下，惡性難謂重大，惟所犯
    為法定本刑3年以上有期徒刑之罪，實屬情輕法重，在客觀
    上足以引起一般同情，堪予憫恕，爰依刑法第59條規定酌量
    減輕其刑，以求個案量刑之妥適平衡。
三、撤銷改判之理由及科刑
　㈠原審認被告犯行事證明確，予以論罪科刑，固非無見。惟查
    ：被告在客觀上可預見告訴人受重傷之結果，然在主觀上未
    預見之情況下，基於普通傷害之不確定故意，出手推告訴人
    ，致告訴人失衡倒地，因而頭部撞擊人行道緣石而受重傷等
    情，業經本院勾稽認定如上。原審以被告未出手推告訴人，
    僅身體阻擋告訴人前進方向，致告訴人重心不穩跌倒，變更
    起訴法條，以修正前刑法第284條第1項後段之過失致重傷罪
    論處，容有未洽。檢察官執此指摘原判決此部分不當，提起
    本件上訴，為有理由，自應由本院就此部分撤銷改判之。
　㈡爰審酌被告案發時72歲，並無前科，素行尚佳，其不思以理
    性方法解決糾紛，僅因細故即與人在路旁發生肢體衝突，而
    於衝突過程中出手推告訴人，致告訴人受有重傷結果，並考
    量本案衝突之起因、過程、被告當時所受刺激、犯罪之動機
    、目的、手段、犯後態度、告訴人所受傷勢程度，及被告已
    表明向告訴人道歉慰問，並願意賠償合理金額之意（見本院
    卷95頁），非全然置之不理，然因雙方就賠償金額之認知差
    距過大，迄未成立和解，兼衡被告之教育程度、工作收入情
    形、家庭生活情況（見本院卷93頁）等一切情狀，量處有期
    徒刑1年8月。
四、緩刑
　　被告前無任何犯罪科刑處罰紀錄，有本院被告前案紀錄表可
    稽，其年紀已逾70歲，素行尚佳，在與錢畇嘉衝突時，因擔
    心配偶陳愛華受到波及，一時情急失慮，出手推擠告訴人1
    下，致罹刑典，屬偶發犯，事後已表現相當悔意，本性並非
    甚為惡劣，雖尚未與告訴人成立和解並賠償損害，惟可循民
    事途徑解決此部分爭議，被告歷此偵審程序及刑之宣告教訓
    ，應足警惕而不致再犯，本院審慎考量上情，因認前開對於
    被告所宣告之刑，以暫不執行為適當，爰依刑法第74條第1
    項第1款規定併予宣告緩刑5年，以勵自新。
據上論斷，應依刑事訴訟法第369條第1項前段、第364條、第299
條第1項前段，判決如主文。
本案經檢察官鍾維翰提起公訴，檢察官葉芳秀提起上訴，檢察官
董怡臻到庭執行職務。
中　　華　　民　　國　　110 　年　　12　　月　　9 　　日
              　　刑事第六庭    審判長法　官  劉方慈
                                      法　官  許曉微
                                      法　官  朱嘉川
以上正本證明與原本無異。
如不服本判決，應於收受送達後20日內向本院提出上訴書狀，其
未敘述上訴之理由者並得於提起上訴後20日內向本院補提理由書
（均須按他造當事人之人數附繕本）「切勿逕送上級法院」。
                                      書記官  尤朝松
中　　華　　民　　國　　110 　年　　12　　月　　10　　日
附錄本案論罪科刑法條全文
中華民國刑法第277條
傷害人之身體或健康者，處5年以下有期徒刑、拘役或50萬元以
下罰金。
犯前項之罪，因而致人於死者，處無期徒刑或7年以上有期徒刑
；致重傷者，處3年以上10年以下有期徒刑。